【裁判字號】    98,簡上,767
【裁判日期】    981110
【裁判案由】    詐欺
【裁判全文】
臺灣高雄地方法院刑事判決             98年度簡上字第767號
上  訴  人
即  被  告  甲○○
上列上訴人因詐欺案件，不服本院高雄簡易庭於中華民國98年6
月23日所為98年度審簡字第3535號刑事第一審簡易判決（聲請簡
易判決處刑案號：97年度偵字第28353 號、32927 號、98年度偵
字第9477號），提起上訴，本院管轄之第二審合議庭判決如下：
    主  文
上訴駁回。
甲○○緩刑貳年，並應向指定之公益團體、地方自治團體或社區
提供肆拾小時之義務勞務，緩刑期間付保護管束。
    事  實
一、甲○○明知詐騙集團之不法份子經常利用他人存款帳戶、提
    款卡、密碼轉帳等方式，獲取不法利益並逃避執法人員之追
    查，且依其社會經驗，應有相當之智識程度可預見將其銀行
    帳戶、提款卡、密碼等交付與不相識之人使用，有被犯罪集
    團利用作為詐財轉帳匯款等犯罪工具之虞，卻仍不違反其本
    意，基於幫助他人詐欺取財之不確定故意，於民國97年8 月
    14日（聲請簡易判決處刑書誤載為18日）16時許，在高雄市
    ○○○路之丹丹漢堡店內，將其所申設之兆豐國際商業銀行
    楠梓分行0000 0000000號、高雄銀行灣內分行000000000000
    號（上開2 銀行帳戶，下稱兆豐、高雄銀行帳戶）、中國信
    託商業銀行高雄明誠分行000000000000號、國泰世華高雄博
    愛分行000000 000000 號、華南銀行大昌分行000000000000
    號等之銀行存摺、提款卡及密碼，交付給友人丙○○，丙○○並約定以每個帳戶新臺幣（下同）3,000 元之代價酬謝甲○○，惟事後丙○○並未依約給付。嗣丙○○於取得上開帳
    戶後，即轉交予詐騙集團中姓名為林憶茹之女子。該詐騙集
    團於取得上開帳戶後，所屬之成員間乃基於共同意圖為自己
    不法所有之犯意聯絡，由該詐騙集團中之某成員：（一）於
    97年8 月17日在網路上向己○○，佯稱要販賣網路虛擬寶物
    ，致己○○陷於錯誤，陸續匯款2 次，共計2 萬4,983 元（
    聲請簡易判決處刑書誤載為2 萬1,983 元）至甲○○之上開
    高雄銀行灣內分行帳戶內；（二）於97年8 月17日15時30分
    許，撥打電話給乙○○，佯稱為sweet9 9公司服務人員，因
    業務部人員操作錯誤，誤設定為分期付款，致乙○○陷於錯
    誤而依照指示操作匯款2 萬9, 989元至甲○○上開之兆豐國
    際商業銀行帳戶內；（三）於97年8 月17日15時55分許，撥
    打電話給戊○○，佯稱網路購物因設定錯誤為分期付款，若
    欲取消則應至提款機操作以更正錯誤，致戊○○陷於錯誤，
    遂依照指示操作匯款2 萬1,283 元至甲○○上開兆豐國際商
    業銀行帳戶內；（四）於97年8 月17日撥打電話給丁○○，
    佯稱網路購物設定錯誤為分期付款，應至提款機操作以更正
    錯誤，致丁○○陷於錯誤，遂依指示至提款機陸續操作2 次
    ，共計匯款5 萬7,98 8元至詐騙集團指定之帳戶，其中2 萬
    9,988 元匯入甲○○上開兆豐國際商業銀行帳戶內。嗣己○○、乙○○、戊○○、丁○○匯款後察覺有異始知受騙，因
    而報警處理。
二、案經高雄市政府警察局三民第二分局、臺北市政府警察局大
    安分局暨內政部警政署保安警察第二總隊第四大隊第三中隊
    報請臺灣高雄地方法院檢署檢察官偵查後，聲請以簡易判決
    處刑。
    理  由
一、按被告以外之人於審判外之陳述，雖不符刑事訴訟法第159
    條之1 至第159 條之4 之規定，而經當事人於審判程序同意
    作為證據，法院審酌該言詞陳述或書面陳述作成時之情況，
    認為適當者，亦得為證據，刑事訴訟法第159 條之5 第1 項
    定有明文。本件檢察官、被告於本院審判程序時，就本判決
    所引用其他審判外之言詞或書面陳述，均明示同意有證據能
    力，本院審酌該具有傳聞證據性質之證據，其取得過程並無
    瑕疵，與待證事實具有關聯性，證明力非明顯過低，以之作
    為證據係屬適當，認俱得為證據。
二、訊據上訴人即被告（下稱被告）甲○○固坦承有交付上開兆
    豐、高雄銀行帳戶之存摺、提款卡及密碼予丙○○，惟矢口
    否認有何幫助詐欺取財之犯行，辯稱：伊之前與丙○○因於
    網咖工作而認識，因伊請丙○○幫忙找工作，丙○○說需要
    銀行帳戶之存摺、提款卡及密碼，且會以每個帳戶3,000 元
    加以酬謝，伊才應其要求而將上開銀行帳戶之存摺、提款卡
    及密碼悉數交給丙○○，惟事後丙○○並未給付報酬予伊，
    伊不知丙○○會將伊交付之銀行帳戶資料再轉交予詐騙集團
    使用，伊並無幫助詐欺取財之故意云云。經查：
  (一)本件被害人己○○、乙○○、戊○○及丁○○於上開期日，
    遭詐騙集團成員以電話詐騙，致其陷於錯誤，而依指示以匯
    款方式，於97年8 月17日先後各臨櫃匯款2 萬4,983 元、2
    萬9,989 元、2 萬1,283 元及2 萬9,988 元，共計10萬6,24
    3 元至被告甲○○所申設之兆豐、高雄銀行帳戶內等情，業
    據證人即被害人己○○、乙○○、戊○○及丁○○於警詢時
    指訴綦詳（高雄市政府警察局三民第二分局高市警三二分偵
    字第0970023960號刑案偵查卷第4 頁、第5 頁，內政部警政
    署保安警察第二總隊第四大隊第三中隊刑案偵查卷第43頁至
    第47頁），復有被告甲○○於高雄銀行灣內分行開戶資料及
    自97年8 月13日起至97年8 月26日止之交易明細表各1 份、
    臺北縣政府警察局新店分局屈尺派出所受理刑事案件報案三
    聯單、上開派出所受理各類案件紀錄表、受理詐騙帳戶通報
    警示簡便格式、內政部警政署反詐騙案件紀錄表、金融機構
    聯防機制通報單、臺新銀行自動櫃員機交易明細表、桃園縣
    政府警察局楊梅分局富岡派出所受理刑事案件報案三聯單、
    上開派出所受理各類案件紀錄表、受理詐騙帳戶通報警示簡
    便格式表、內政部警政署反詐騙案件紀錄表、第一銀行自動
    櫃員機明細表、中國信託自動櫃員機明細表、臺北縣政府警
    察局淡水分局中山路派出所受理刑事案件報案三聯單、上開
    派出所受理各類案件紀錄表、受理詐騙帳戶通報警示簡便格
    式表、內政部警政署反詐騙案件紀錄表、淡水第一信用合作
    社交易明細表、被告甲○○基本資料檔維護、兆豐國際商業
    銀行楠梓分行被告歷史檔交易明細查詢表、跨行交易查詢影
    本各1 份（高雄市政府警察局三民第二分局高市警三二分偵
    字第0970023960號刑案偵查卷第6 頁、第8 頁至第10頁，內
    政部警政署保安警察第二總隊第四大隊第三中隊刑案偵查卷
    第49頁至第70頁）附卷足稽，堪認被告上開銀行帳戶確曾遭
    詐騙集團所使用，並向被害人己○○、乙○○、戊○○及丁○○詐取上述款項之事實甚明。
  (二)本件被告雖以前詞置辯，惟查：被告前於偵訊時陳稱交付上
    開銀行帳戶，係因丙○○要做生意，伊因信任他，方將銀行
    帳戶交付予丙○○使用，惟於本院審理時，卻又陳稱係要求
    丙○○幫忙找工作，應丙○○之要求而交付，被告前後陳述
    不一，究係何因而交付銀行帳戶之相關資料，誠有所疑？衡
    之一般銀行帳戶之申設，若無特別之因素，理應具備相關之
    證件，銀行即會受理而核准，在申辦簡易之情形下，若丙○○有其生意上之需要，則以自己名義申請即可，何以須利用
    他人帳戶而徒增使用上之風險？況且幫忙找工作與交付銀行
    帳戶資料二者間，亦無任何關聯性，被告不但未加質疑，卻
    逕而交付銀行帳戶資料，足徵被告上開抗辯，均顯與常情有
    違。另被告所申設之高雄銀行灣內分行之帳戶，於交付予丙○○前1 日即97年8 月13日始新開戶，另被告於兆豐國際商
    業銀行楠梓分行所申設之帳戶，亦於交付前即將帳戶內之金
    額提領一空，且被告亦自承丙○○曾答應提供1 個銀行帳戶
    即有3,000 元之報酬，則被告交付上開銀行帳戶之存摺、提
    款卡及密碼，是否因貪圖丙○○所答應給付之報酬，即足堪
    探求。再者，個人在金融機構所開設帳戶之存摺及提款卡、
    印章、密碼等物，與存戶個人財產權益息息相關，專有性甚
    高，理應慎重保管、使用，被告與丙○○僅曾因工作關係而
    認識，並無深厚之信任關係存在，被告片面應丙○○要求即
    交付銀行帳戶之存摺、金融卡及密碼，卻未加聞問，且未於
    交付後認有可疑而向銀行申請停用，亦與事理有所不合。綜
    觀上情，被告前揭所辯，應屬卸責之詞，諉不足採。
  (三)按刑法上之故意，可分為直接故意與不確定故意（間接故意
    ），所謂「不確定故意」，係指行為人對於構成犯罪之事實
    ，預見其發生而其發生並不違背其本意者，刑法第13條第2
    項定有明文。查個人之存摺與金融卡，專有性甚高，並非一
    般自由流通使用之物，縱須交他人使用，亦必基於信賴關係
    或特殊事由，自不可能隨意交予完全不相識之人任意使用，
    更況不肖之徒為掩飾不法行徑，避免執法人員之追究處罰，
    經常利用他人帳戶之存摺、金融卡及密碼轉帳或提領犯罪所
    得，藉以掩蓋犯罪行為之情形，業經新聞及電視等大眾傳播
    系統多所報導，政府亦宣導民眾注意防範。而本件案發時，
    被告業已年滿24歲，且曾於加油站、KTV 、火鍋店等打工之
    工作經驗，亦有大學畢業之文憑等情，業據被告自承在卷，
    足認已有相當之工作經驗及一般生活智識，而依其智識能力
    及社會生活經驗，對於將自己申設之帳戶存摺、金融卡及密
    碼交予非熟識之人，該帳戶將有可能會被利用作為實行犯罪
    行為之工具一事自應有所預見，其竟仍執意將所申辦之帳戶
    供人使用，對於他人持以犯罪之事實，自不違背其本意，已
    符合前開「不確定故意」之要件。至被告抗辯上開之銀行帳
    戶資料係交付予丙○○，而非交付予詐騙集團中姓名為「林
    憶茹」之女子云云，惟被告既於主觀上有幫助詐欺之「不確
    定故意」，則縱為丙○○個人或丙○○再轉交予第三人使用
    並詐取他人財物，應未逸脫於幫助詐欺之「不確定故意」範
    圍，自不因此而影響前揭之認定，是被告上開之抗辯，亦屬
    無據，而不可採。
  (四)綜上所述，被告主觀上應有幫助他人詐欺取財之不確定故意
    ，且被害人亦因受詐騙，而有匯款至被告所申設銀行帳戶內
    之客觀事實，本件事證明確，被告犯行，堪以認定，應依法
    論罪科刑。
三、刑法上之幫助犯，係對於犯罪與正犯有共同之認識，而以幫
    助之意思，對於正犯資以助力，而未參與實施犯罪之行為者
    而言。如未參與實施犯罪構成要件之行為，且係出於幫助之
    意思提供助力，即屬幫助犯，而非共同正犯。本件被告甲○○將其申設之銀行帳戶存摺、提款卡及密碼，交付並告知於
    丙○○，再由丙○○轉交予詐騙集團中姓名為「林憶茹」之
    女子，而該詐騙集團中之某成員，雖得基於詐欺取財之犯意
    ，向被害人己○○、乙○○、戊○○及丁○○等人施以詐術
    ，致使上開被害人陷於錯誤，匯款至被告所提供之銀行帳戶
    內，而遂行其詐欺取財之犯行，惟被告僅單純提供帳戶供人
    使用之行為，並不等同於向被害人施以欺罔之詐術行為，且
    亦無證據證明被告有參與詐欺取財犯行之構成要件行為，揆
    諸前揭說明，核被告提供上開帳戶之存摺、提款卡及密碼，
    對於該詐欺集團詐欺取財犯行資以助力之行為，係犯刑法第
    30條第1 項前段、第339 條第1 項之幫助詐欺取財罪。因被
    告並未實際參與詐欺犯行，所犯情節較正犯輕微，爰依刑法
    第30條第2 項規定，減輕其刑。又被告以一個提供帳戶行為
    而交付詐騙集團上開兆豐、高雄銀行2 個帳戶資料，幫助詐
    騙集團成員先後向被害人己○○、乙○○、戊○○及丁○○
    等4 人詐欺取財，進而侵害上開被害人之財產法益，因僅有
    一次幫助行為，依法應成立想像競合犯，並從一重處斷。另
    被告雖於前揭期日，除交付上開兆豐、高雄銀行帳戶資料外
    ，尚包括了中國信託商業銀行高雄明誠分行000000 000000
    號、國泰世華高雄博愛分行000000000000號、華南銀行大昌
    分行000000000000號等3 個銀行帳戶之存摺、提款卡及密碼
    （下稱被告中國信託銀行等帳戶資料），惟並無任何證據證
    明詐騙集團，於取得被告中國信託銀行等帳戶資料後，確有
    使用該銀行帳戶而詐取他人財物之事實，因正犯尚無任何犯
    行，故被告雖有交付銀行帳戶之幫助行為，因無所附麗，應
    屬不罰之行為，併予敘明。
四、原審以被告所犯事證明確，適用刑法第30條第1 項、第339
    條第1 項之規定，並以被告提供上開2 個銀行帳戶供詐騙集
    團為4 次詐欺取財之款項匯入之用，係一行為同時觸犯4 幫
    助詐欺取財罪，為想像競合犯，依刑法第55條規定，從一重
    處斷，及審酌被告任意將其所有之金融機構帳戶提供他人使
    用，不顧可能遭他人用以作為犯罪工具，嚴重破壞社會治安
    及有礙金融秩序，助長犯罪歪風，所為實不足取，且造成被
    害人己○○、乙○○、戊○○及丁○○等人受有共計10萬6,
    243 元之損害，惟念其前無犯罪之前科，素行尚佳等一切具
    體情狀，量處有期徒刑3 月，並斟酌被告所犯情節，諭知以
    1,000 元折算1 日為其易科罰金之折算標準。經核原審認事
    用法均無違誤，量刑亦稱妥適。被告提起上訴，猶執前詞否
    認犯罪，指摘原判決不當，為無理由，應予駁回。
五、按單純科刑應行審酌之事項，非屬犯罪構成要件之事實者，
    以經自由證明為已足，所謂自由證明，指調查方式不受嚴格
    限制，其關於上揭科刑審酌裁量事項之認定，祇須與卷存證
    據相合即可（最高法院71年台上字第5658號判例可資參照）
    。查被告於本案言詞辯論期日後，始分別於98年10月31日、
    10月24日、10月24日及10月29日與被害人己○○、乙○○、
    戊○○及丁○○等4 人達成和解、調解，並於98年11月2 日
    方將上開兩造和解、調解書遞送至本院，有被告刑事呈報狀
    及其所附上開被害人與被告間之和解書、調解書正本各1 份
    在卷供查（本院卷第45頁至第49頁）。雖被告遲至言詞辯論
    期日後始提出之上開之證據，惟該和解、調解書僅為本院量
    刑時參酌之事項，且該和解、調解書上均有被害人之簽名或
    蓋章，應為真實，是依上開判例意旨，本院自得採為被告科
    刑時裁量之事項。而本件被告與上開被害人間，除被告與被
    害人丁○○，於桃園縣楊梅鎮調解委員會達成調解，被告已
    給付丁○○2 萬9,988 元外，其餘被害人則均表示願意原諒
    被告上開之犯行並拋棄民事損害賠償之請求權，此有桃園縣
    楊梅鎮調解委員會調解書正本1 份及和解書正本3 份附卷供
    查，堪認被告確已盡力彌補被害人所受之損害並獲得諒解。
    本院審酌被告僅因一時失慮而致罹刑章，且與被害人分別達
    成和解、調解等情，顯已有反省悔悟之心，諒其經此偵、審
    程序及科刑判決後，應知所警惕，信無再犯之虞，應認前開
    之刑以暫不執行為當，爰依刑法第74條第1 項第1 款規定宣
    告緩刑2 年，以啟自新。然為促使被告日後得以知曉尊重法
    治之觀念，本院認除前開緩刑之宣告外，另有賦予被告一定
    負擔之必要，遂衡酌被告犯罪情節之輕重，併予諭知被告應
    向臺灣高雄地方法院檢察署指定之公益團體、地方自治團體
    或社區，提供40小時之義務勞務，以期符合本件緩刑之目的
    。至上開義務勞務應如何執行，宜由檢察官考量被告所犯罪
    名，並參酌其性別、家庭、身分、職業、經歷、特殊專長、
    體能狀況及素行紀錄與參加意願等個人因素，再依義務勞務
    執行機關（構）之地域、特性及勞務內容等為適當之安排，
    附此敘明。又為促使被告於緩刑期間內隨時警惕、約束自身
    行為，並協助渠等建立正確法律觀念，及提供必要之協助及
    督促，併依刑法第93條第1 項之規定，諭知於緩刑期間付保
    護管束。
據上論斷，應依刑事訴訟法第455 條之1 第1 項、第3 項、第36
4 條、第368 條、第373 條，刑法第74條第1 項第1 款、第74條
第2 項第5 款、第93條第1 項第2 款，判決如主文。
本案經檢察官黃子宜到庭執行職務。
中    華    民    國    98    年    11    月    10    日
                  刑事第十二庭  審判長法  官   黃建榮
                                      法  官   王品惠
                                      法  官   林勳煜
以上正本證明與原本無異。
不得上訴。
中    華    民    國    98    年    11    月    10    日
                                      書記官  莊正彬
附錄本判決論罪科刑法條全文：
中華民國刑法第339條
意圖為自己或第三人不法之所有，以詐術使人將本人或第三人之
物交付者，處5 年以下有期徒刑、拘役或科或併科1 千元以下罰
金。
以前項方法得財產上不法之利益或使第三人得之者，亦同。
前二項之未遂犯罰之。


司法院資訊處製作；財團法人民間司法改革基金會備份。
